【裁判字號】    96,上易,747
【裁判日期】    970122
【裁判案由】    給付委託服務費
【裁判全文】
臺灣高等法院民事判決                 96年度上易字第747號
上  訴  人  國光保全股份有限公司
法定代理人  乙○○
上  訴  人  國光公寓大廈管理維護股份有限公司
法定代理人  丙○○
共      同
訴訟代理人  丁○○
被  上訴人  霍格華茲公寓大廈管理委員會
法定代理人  甲○○
訴訟代理人  戊○○
上列當事人間請求給付委託服務費事件，上訴人對於中華民國96
年6月26日臺灣板橋地方法院95年度訴字第1993號第一審判決提
起上訴，本院於96年1月8日言詞辯論終結，判決如下：
    主      文
上訴駁回。
第二審訴訟費用由上訴人國光保全股份有限公司負擔70％，餘由
上訴人國光公寓大廈管理維護股份有限公司負擔。
    事實及理由
一、被上訴人係位於台北縣林口鄉○○路8號霍格華茲社區所成
    立之管理委員會（見原審卷第48頁之管理組織報備證明）。
    而本件係因管理服務契約而生爭執之訴訟，故被上訴人自有
    當事人能力（公寓大廈管理條例第36條第9款、第38條第1項
    參照），合先陳明。
二、上訴人起訴主張：被上訴人與上訴人國光保全股份有限公司
    （下稱國光保全公司）、上訴人國光公寓大廈管理維護股份
    有限公司（下稱國光管理公司）各簽訂契約（以下稱各甲、
    乙契約，2契約則合稱系爭契約），約定由伊等各為被上訴
    人社區提供公共區域安全服務、公共區域事務管理，期間均
    自民國94年12月1日起至95年11月30日止，被上訴人則應於
    次月5日前將委託服務費用（下稱服務費）各新台幣（下同
    ）9萬元、3萬8000元（原判決誤載為3萬9000元，見原判決
    第3頁），以電匯方式匯款，或通知伊等派員收取現金。惟
    被上訴人無故未依約給付95年8月份之服務費，伊等各於95
    年9月12日以存證信函終止兩造間系爭契約，並於同年9月14
    日零時30分，辦理移交、撤哨等相關事宜，故被上訴人自有
    給付伊等95年8月至9月13日止之服務費（即國光保全公司12
    萬9000元、國光管理公司5萬4900元）；又被上訴人既未依
    約給付前開服務費，則依系爭甲契約第15條第3款但書、系
    爭乙契約第14條第3款但書規定，被上訴人另應賠償伊等各3
    個月服務費作為違約金（即國光保全公司27萬元、國光管理
    公司11萬4000元〈見原審卷第8頁；原判決誤載為11萬7000
    元〉）等情，爰依系爭甲、乙契約之法律關係，求為判決命
    被上訴人應給付(一)國光保全公司39萬9000元，及其中9萬元
    自95年9月5日起、其中30萬9000元則自95年9月13日起算法
    定遲延利息；(二)國光管理公司16萬8467元，及其中3萬8000
    元自95年9月5日起、其中13萬467元自95年9月13日起算法定
    遲延利息。原審除判決命被上訴人應各給付(一)國光保全公司
    12萬9000元，及其中9萬元自95年9月5日起、3萬9000元則自
    95年9月13日起算法定遲延利息；(二)國光管理公司5萬4900元
    ，其中3萬8000元自95年9月5日起、1萬6900元則自95年9月
    13日起算法定遲延利息外（被上訴人對於敗訴部分，並未聲
    明不服）；並駁回上訴人其餘關於違約金及遲延利息之請求
    。上訴人對於敗訴部分，聲明不服，提起上訴，並於本院聲
    明：(一)原判決不利於上訴人部分廢棄。(二)上開廢棄部分，被
    上訴人應再給付國光保全公司27萬元、國光管理公司11萬
    7000元（見本院卷第14頁），並各加計自95年9月13日起算
    之法定遲延利息。
三、被上訴人則以：兩造於原審判決後，業已達成和解；又系爭
    甲契約第15條第3款但書、系爭乙契約第14條第3款但書規定
    ，對伊顯失公平，依民法第247條之1規定，應為無效等語，
    資為抗辯。並於本院聲明：上訴駁回。
四、查，被上訴人於原審判決後，業已依原判決所命給付金額（
    含利息）共計19萬8785元匯予上訴人收受等情，有卷附計算
    書、匯款單可憑（見本院卷第43至43-1頁），並為兩造所不
    爭執（見本院卷第70頁），堪信為真。
五、本件應審究者為(一)兩造於原審判決後，有無和解之協議？(二)
    若無，則上訴人請求被上訴人賠償3個月服務費之違約金是
    否有據？
(一)、兩造於原審判決後，有無和解之協議？
    被上訴人抗辯：兩造於原審判決後，業已達成和解云云，但
    為上訴人所否認。惟查，被上訴人於原審判決後，依原判決
    所命給付金額（含利息）共計19萬8785元匯予上訴人（見本
    院卷第43至43-1頁之計算書、匯款單），固為上訴人所不爭
    執，但觀諸該計算書並無上訴人拋棄本件其他請求之記載，
    且被上訴人亦無法提出兩造有和解之證明，自難僅因被上訴
    人自動履行原審判命給付之金額，即可謂兩造業已達成和解
    。是被上訴人抗辯：兩造於原審判決後，業已達成和解云云
    ，即無可取。
(二)、上訴人請求被上訴人賠償3個月服務費之違約金是否有據？
  1.按「依照當事人一方預定用於同類契約之條款而訂定之契約
    ，為左列各款之約定，按其情形顯失公平者，該部分約定無
    效：一免除或減輕預定契約條款之當事人之責任者。二加重
    他方當事人之責任者。三使他方當事人拋棄權利或限制其行
    使權利者。四其他於他方當事人有重大不利益者」，民法第
    247條之1定有明文。是以，定型化契約條款中，若有前條所
    列各款事由之一時，並按其情形顯失公平時，則該定型化契
    約條款即為無效。
  2.經查：
    (1)、系爭甲乙契約係上訴人預定用於同類契約之條款而訂定
        之契約乙情，有卷附系爭甲乙契約可參（見原審卷第10
        至23頁），並為上訴人所不爭執（見原審卷第42頁、第
        95頁），足見系爭甲乙契約自屬定型化契約至明。
    (2)、被上訴人與國光保全公司、國光管理公司簽訂系爭甲乙
        契約，約定由其等各為被上訴人社區提供公共區域安全
        服務、公共區域事務管理，每月服務費各為9萬元、3萬
        8000元等情（見原審卷第10頁、第17頁），並為兩造所
        不爭執（見本院卷第70頁），足見國光保全公司、國光
        管理公司依約所應提出之主給付義務為提供公共區域安
        全服務、公共區域事務管理；而被上訴人之主給付義務
        則為「給付服務費」（見系爭甲乙契約第3條、第4條約
        定即明）。
    (3)、再觀諸系爭甲契約第14條及乙契約第15條規定：「雙方
        應於1個月前提出（未包含乙方〈指被上訴人〉逾期繳
        費之情事），甲方（指上訴人）或乙方有不履行本契約
        規定之情形，經書面催告對方於規定之期間內履行義務
        ，而對方仍未履行時，可以終止契約。依前項終止本契
        約時，雙方若因故而未與對方達成協議前，不得提前自
        行解約或撤哨，否則違約之一方，必須賠償對方3個月
        之管理服務費」（見原審卷第13頁、第21頁），可知若
        被上訴人有未依約履行契約之情事（本應含逾期繳費在
        內），則應由上訴人以書面催告被上訴人履行，如被上
        訴人仍不履行，上訴人始得終止契約，且在未與被上訴
        人達成協議前，上訴人不得自行撤哨；惟上訴人卻於該
        條項中特別將「被上訴人逾期繳費之情事」排除於該條
        （終止契約）之適用範圍，且於甲契約第15條第3款但
        書及乙契約第14條第3款但書規定（見原審卷第13頁、
        第20頁），被上訴人如有未依約定付款，上訴人得立即
        終止契約，即可免除催告被上訴人履行之義務並自行放
        寬撤哨之限制；而於上訴人未履行主給付義務時，被上
        訴人卻須書面催告，上訴人仍未履行時，被上訴人始得
        終止契約，此顯係減輕上訴人之責任，並使被上訴人必
        須承受上訴人立即撤哨之重大不利益。準此，系爭甲契
        約第14條第1項、乙契約第15條第1項中關於「未包含被
        上訴人逾期繳費之情事」；及系爭甲契約第15條第3款
        但書、乙契約第14條第3款但書約定，對於被上訴人要
        屬顯失公平，依民法第247條之1規定，該部分之約定應
        為無效甚明。
  3.上訴人雖主張：系爭契約於簽訂前，即先與被上訴人報價、
    估價後，始與其簽約，系爭契約條款並無對被上訴人有何顯
    失公平情形云云，固據提出估價單為證（見原審卷第16 頁
    、第23頁）。惟查，被上訴人雖於簽約前，曾要求上訴人提
    出估價單，但其目的僅係供被上訴人評估、比價該服務費是
    否妥適而已，顯與系爭契約條款之磋商變更無涉；自難僅因
    上訴人於簽約前，曾提出估價單即可謂被上訴人磋商及變更
    契約條款之能力。是上訴人以其曾提出估價單為由，主張被
    上訴人有磋商變更契約之能力，系爭契約條款對被上訴人並
    無顯失公平云云，委無可取。
  4.上訴人再主張：被上訴人曾修改系爭乙契約條款，故契約條
    款對被上訴人並無顯失公平之情事云云，固據提出系爭乙契
    約為證（見原審卷第21頁）。然查，被上訴人僅係一公寓大
    廈管理委員會，並無法律專業知識，亦非資力雄厚之財團，
    對於保全業及公寓大廈管理維護等事務之執行自屬陌生，自
    難期待其於締約過程中，與上訴人就契約之各項細節進行磋
    商；另觀諸系爭乙契約末頁固加註「但書：乙方（指國光管
    理估僧）派駐於甲方（指被上訴人）之所有值勤人員包括警
    衛、總幹事，若經甲方發現有任何挪用公款及不法情事，經
    甲方查驗屬實者，乙方須負全責，並賠償甲方就查證屬實上
    之損失」（見原審卷第21頁）等文字，但此亦僅係被上訴人
    恐國光管理公司所派駐之警衛、或總幹事有挪用公款或不法
    情事所為之補充約定說明，並未涉及系爭乙契約中各條款之
    磋商與變更；亦難因被上訴人於系爭乙契約末頁加註但書說
    明，即可謂被上訴人對於系爭甲契約第14條第1項、乙契約
    第15條第1項中關於「未包含被上訴人逾期繳費之情事」；
    及系爭甲契約第15條第3款但書、乙契約第14條第3款但書約
    定，其關鍵所在為被上訴人所及知，且有與上訴人磋商及變
    更之能力。是上訴人以被上訴人於系爭乙契約末頁加註但書
    說明為由，主張系爭契約對於被上訴人並無顯失公平之情事
    ，亦無可採。
  5.依上說明，系爭甲契約第15條第3款但書、乙契約第14條第3
    款但書約定，既有減輕上訴人之責任，並對被上訴人有重大
    不利益且顯失公平，依民法第247條之1規定為無效，則上訴
    人未經書面催告，逕行終止契約，並據此主張被上訴人應賠
    償其等各3個月服務費之違約金，自屬無據。
六、從而，上訴人依系爭甲契約第15條第3款但書、乙契約第14
    條第3款但書約定，請求被上訴人應各給付國光保全公司、
    國光管理公司違約金27萬元、11萬7000元，並各加計自95年
    9月13日起算之法定遲延利息，均為無理由，不應准許。原
    審就此部分為上訴人敗訴之判決，及駁回其等假執行之聲請
    ，於法並無不合。上訴意旨仍執詞指摘原判決此部分不當，
    求予廢棄改判，為無理由，應予駁回。
七、本件事證已臻明確，兩造其餘之攻擊或防禦方法，經本院審
    酌後認均與本件之結論無涉，茲不再一一論述，併予敘明。
八、據上論結，本件上訴為無理由，依民事訴訟法第449條第1項
    、第78條、第85條第1項但書，判決如主文。
中    華    民    國    97    年    1    月    22    日
                    民事第十五庭
                        審判長法  官  林恩山
                              法  官  陳雅玲
                              法  官  楊絮雲
正本係照原本作成。
不得上訴。
中    華    民    國    97    年    1     月    22    日
                              書記官  鄭淑昀


司法院資訊處製作；財團法人民間司法改革基金會備份。
